臺灣高等法院臺中分院民事判決　95年度上字第391號
上　訴　人　乙○○
　　　　　　甲○○
　　　　　　戊○○○
　　　　　　丁○○
　　　　　　庚○○
　　　　　　普正龍
　　　　　　辛○○
共同訴訟
代　理　人　林道啟律師
複 代理 人　丙○○
被 上訴 人　行政院農業委員會林務局東勢林區管理處
法定代理人　己○○
訴訟代理人　宋永祥律師
複 代理 人　董怡君律師
上列當事人間請求交還土地事件，上訴人對於民國95年10月30日
台灣台中地方法院92年度訴字第3235號第一審判決提起上訴，本
院於96年4月3日言詞辯論終結，判決如下：
    主文
上訴駁回。
第二審訴訟費用由上訴人乙○○、甲○○、丁○○、辛○○負擔
百分之八十八、上訴人庚○○、普正龍負擔百分之十二。
      事實及理由
壹、被上訴人起訴主張：
一、被上訴人為坐落台中縣和平鄉○○段第 7號土地附近大甲溪
    事業區第 67林班地之國有森林用地管理人，於民國（下同）
    63年 7月15日與上訴人乙○○簽訂國有森林用地出租造林契
    約書，由乙○○承租上開林班地內面積4.38公頃之土地，租
    期自63年7月15日起至72年7月14日止；上訴人庚○○則於59
    年10月與被上訴人簽訂出租造林契約書，承租坐落上開林班
    地內面積0.57公頃之土地，租期自59年10月1日起至68年9月
    30日止。
二、兩造所簽契約第10條約定：「契約期滿林木採伐後承租人如
    需繼續租用，應依台灣省森林用地出租造林管理辦法第13條
    規定，於租約屆滿前 3個月聲請林務局續租，逾期視為放棄
    ，期滿由林務局收回林地，承租人不得異議。」，上訴人乙
    ○○、庚○○均未於租期屆滿前 3個月前聲請續租，則兩造
    租約，應分別於租期屆滿即72年7月14日、68年9月30日消滅
    ，上訴人乙○○、庚○○繼續占有使用林地，係屬無權占有
    。
三、又依契約第 8條約定：「承租人如有左列情形之一者，終止
    契約收回林地，並將地上物收歸國有。‧‧(2)不依照期限完
    成水土保持者。‧‧‧」，上訴人杜林高、庚○○就系爭林
    地超限利用，違反被上訴人指定之保持水土方式，被上訴人
    依山坡地保育利用條例第25條第1項第1款及水土保持法第22
    條第1項第1款之規定，於 86年4月25日寄發存證信函限期通
    知上訴人乙○○、庚○○二人應於 87年5月31日前改正並實
    施造林。惟上訴人等逾期並未改正，被上訴人復以存證信函
    向上訴人為終止租約之意思表示，如該存證信函不生終止之
    效力，被上訴人再以本訴狀繕本為終止之意思表示。
四、另契約第11條約定：「本契約未定事項承租人完全同意依照
    台灣省森林用地出租造林辦法、台灣省國有林事業區內濫墾
    清理計劃及林務局有關法令辦理。」，而行政院於80年間就
    系爭林地所坐落之德基水庫集水區，作成「德基水庫集水區
    陡坡農用地（超限利用地）處理方案」，經台灣省政府於82
    年 12月30日以府農字第84879號公告，就德基水庫徒坡農用
    地（超限利用地），自公告之日起 3年內自動終止租約交還
    林地，分別發給農業救助金以為補償；自公告之日起第 4年
    起，即行終止租約強制收回林地，並不予任何補償。則被上
    訴人亦得依上開約定終止租約。
五、上訴人乙○○於承租上開林地後，在假66地號上搭蓋如原判
    決附圖一複丈成果圖上Ｂ所示之鐵皮工寮一棟（面積0.0068
    公頃），並由第三人黃霖輝搭蓋如複丈成果圖上Ａ所示之鐵
    皮工寮一棟（面積0.0070公頃），由上訴人甲○○搭蓋如Ｃ
    、Ｄ、Ｅ所示之鐵皮工寮三棟（面積各0.0043、0.0034、0.
    0053公頃），由第三人楊增庭搭蓋如Ｆ、Ｇ所示之鐵皮工寮
    二棟（面積各0.0067、0.0049公頃），由第三人李衡山搭蓋
    如Ｈ所示之鐵皮工寮一棟（面積0.0088平方公尺）。嗣上訴
    人乙○○將Ｂ工寮借予上訴人戊○○○使用；第三人楊增庭
    死亡，Ｆ、Ｇ工寮之事實上處分權由上訴人丁○○取得；第
    三人李衡山死亡，Ｈ工寮之事實上處分權由上訴人辛○○取
    得。上訴人乙○○承租之林地現由上訴人乙○○、甲○○、
    丁○○、辛○○及第三人黃霖輝共同耕作。
六、上訴人庚○○於承租上開林地後，於其上搭蓋如原判決附圖
    二複丈成果圖上a、b部分所示之鐵皮工寮二棟（面積0.0072
    、0.0037公頃），嗣將上開工寮之事實上處分權讓與予上訴
    人普正龍。該承租林地現由庚○○、普正龍共同耕作。
七、上訴人乙○○、甲○○、丁○○、辛○○及第三人黃霖輝現
    耕作使用之土地為如原判決附圖一複丈成果圖所示，假23、
    假66、假28、假65地號土地面積0.7346、1.4912、1.828、0
    .2598 公頃（共4.3136公頃）之土地。上訴人庚○○、普正
    龍耕作使用之土地為附圖一複丈成果圖所示，假 9、假10地
    號土地面積各0.2361、0.3172公頃（共0.5533公頃）之土地
    。
八、上訴人乙○○自69年起即未給付租金，至 72年7月14日止，
    積欠租金共計新台幣（下同）30萬1685元。又其之租約業於
    72年 7月14日屆滿時消滅，上訴人乙○○、甲○○、丁○○
    、辛○○無權占有系爭林地，被上訴人得依不當得利之法律
    關係請求上訴人等返還相當於租金之不當得利。其中自72年
    7月15日至 88年1月6日止，依上訴人乙○○歷年積欠政府果
    實分代金明細表計算，上訴人等之不當得利為44萬9062元，
    自88年1月7日起，則按被上訴人乙○○自69年至87年止，平
    均每年應繳相當於租金之不當得利為4萬6922元。
九、上訴人庚○○於 69年9月30日租約屆滿後，係無權占有系爭
    林地，被上訴人自得依不當得利之法律關係請求上訴人庚○
    ○返還相當於租金之不當得利。其中自69年10月1日至87年9
    月30日止，依上訴人歷年積欠政府果實分代金明細表計算，
    上訴人之不當得利為16萬4833元；如認系爭租約係被上訴人
    於88年1月7日以存證信函為終止後始消滅者，則上訴人庚○
    ○自69年10月1日起至 88年1月7日止，租欠積金16萬4833元
    ；另自88年1月8日起，則按上訴人乙○○自69年至87年止，
    平均每年應繳相當於租金之不當得利為1萬8315元計算。
十、爰依所有物返還請求權、租賃契約及不當得利之法律關係求
    為判決：(一)上訴人戊○○○應自如原判決附圖一所示編號Ｂ
    （面積0.0068公頃）之工寮遷出，上訴人乙○○應將上開Ｂ
    工寮拆除；上訴人甲○○應將如原判決附圖一所示編號Ｃ（
    面積0.0043公頃）、Ｄ（面積0.0034公頃）、Ｅ（面積0. 0
    053 公頃）之工寮拆除；上訴人丁○○應將坐落台中縣和平
    鄉○○段大甲溪事業區第67林班假23地號上如原判決附圖一
    所示編號Ｆ（面積0.0067公頃）、Ｇ（0.0049公頃）之工寮
    均拆除；上訴人辛○○應將坐落台中縣和平鄉○○段大甲溪
    事業區第67林班假28地號上如原判決附圖一所示編號Ｈ（面
    積0.0088公頃）之工寮拆除後，共同將坐落台中縣和平鄉○
    ○段大甲溪事業區第67林班如原判決附圖一所示假23地號（
    面積0.7346公頃）及假66地號（面積1.4912公頃）、假28地
    號（面積1.8280公頃）、假65地號（面積0.2598公頃）之土
    地交還被上訴人。(二)上訴人乙○○應給付被上訴人75萬0747
    元，及自起訴狀繕本送達翌日起至清償日止，按年息百分之
    5計算之利息；暨自 88年1月7日起至上訴人乙○○、甲○○
    、丁○○、辛○○返還前項聲明之土地之日止，按年給付被
    上訴人 4萬6922元。(三)上訴人普正龍應將坐落台中縣和平鄉
    ○○段大甲溪事業區第67林班10地號上如原判決附圖二所示
    編號a（面積 0.0072公頃），及坐落台中縣和平鄉○○段大
    甲溪事業區第67林班9地號上如原判決附圖二所示編號b（面
    積0.0037公頃）之工寮拆除後，與上訴人庚○○將坐落台中
    縣和平鄉○○段大甲溪事業區第67林班如原判決附圖一所示
    假9地號（面積0.2361公頃）及假10地號（面積0. 3172公頃
    ）之土地交還被上訴人。(四)上訴人庚○○應給付被上訴人16
    萬4833元，及自起訴狀繕本送達翌日起至清償日止，按年息
    百分之5計算之利息；暨自 88年1月8日起至上訴人庚○○、
    普正龍返還前項土地之日止，按年給付被上訴人 1萬8315元
    。(五)願供擔保，請准宣告假執行。
貳、上訴人則以下列理由答辯
一、上訴人乙○○答辯稱：被上訴人出租林地予上訴人耕作多年
    ，不應任意收回林地；且並非其不繳租金，而是被上訴人未
    通知繳交；又租金及不當得利部分，已逾 5年時效而消滅，
    上訴人得拒絕給付。
二、上訴人辛○○辯稱：本件均係乙○○在處理，其意見同乙○
    ○。
三、上訴人戊○○○辯稱：其僅單純向上訴人乙○○借用Ｂ工寮
    擺放物品，並未共同耕作。
四、上訴人庚○○、普正龍答辯：
  (一)被上訴人主張上訴人庚○○未於租賃期限屆滿前聲請續租，
    租約已於69年消滅。惟苟租約已於斯時消滅，則被上訴人如
    何於起訴狀中提出69年10月1日至87年9月30日之歷年積欠政
    府果實分收代金明細表？又被上訴人提出86年之催告函，益
    證兩造間之租賃關係於 69年9月30日後仍為續存，否則何需
    再為催告？
  (二)系爭契約之締結目的在於種植果樹，被上訴人主張上訴人未
    於催告期限內完成水土保持而終止租約顯非適法。而「水土
    保持設施」與「造林樹種」之種植，係屬二事，上訴人已依
    照契約完成並維護水土保持設施之功能，亦依約完成造林，
    被上訴人並無契約上之權利可以要求上訴人應依其片面決定
    進行所謂之「改正實施造林」。
  (三)放租山坡地之目的在於安置官兵，輔導轉業，故放租之山坡
    地必須使其得藉以營生，維持一定之生計，惟有種植果樹始
    能達成此目的，因此租約第 5條亦將果樹列為第1、2造林樹
    種，足見系爭林地放租之目的乃在於種植果樹，是上訴人等
    於系爭林地上種植果樹，並無違約，被上訴人片面以上訴人
    等未於期限內實施造林而終止租，顯非適法。
  (四)兩造之租賃關係於 68年9月30日後仍為續存，上訴人繼續使
    用系爭土地，被上訴人並無異議，並持續向上訴人請求租金
    之給付，兩造之租賃關係確係存在，上訴人並無不當得利可
    言。而被上訴人請求上訴人給付 69年至87年之租金，已逾5
    年之時效，上訴人自得拒絕給付。
  (五)被上訴人提出之歷年積欠政府果實分收代金明細表，為其自
    行製作之私文書，否認其真正。被上訴人自承終止租約後將
    收回自行造林，無可能再行出租，應無損害。且系爭土地之
    租金利益自76年以來急速下滑，並無任何收益可言。被上訴
    人請求不當得利之損害，顯有不當。
  (六)依「國有林事業區出租造林地補償收回作業要點」，應由管
    理機關視經費得以勻支時，辦理地上林木補償後，始得收回
    林地。
    以上上訴人均求為判決：(一)被上訴人之訴及假執行之聲請均
    駁回。(二)如受不利判決，願供擔保請准宣告免為假執行。
參、上訴人上訴後，於本院再辯以：
一、按山坡地土地之利用，依行政院農委會訂頒之山坡地可利用
    限度分類標準之規定，係以坡度、土壤有效深度、土壤沖蝕
    程度及母岸性質等分類為宜農牧地、宜林地、加強保育地之
    山坡地從事農牧業之謂。再查山坡地土地利用分類之主管機
    關為行政院農委會水土保持局，且其分類相當專業，林務局
    既非主管機關，自無從自行判斷本件系爭土地究屬宜農牧地
    或宜林地。從而被上訴人單方面主張系爭土地涉及超限利用
    ，又未舉證以實其說，不得逕認定系爭土地有涉及超限利用
    之情形。又上訴人係因原審法院為爭點整理時，未將系爭土
    地是否涉及超限利用乙節列為爭執或不爭執事項，故而未就
    該事項表示意見。故原審以上訴人不爭執被上訴人主張系爭
    土地有涉及超限利用之情形為由，認定系爭土地有涉及超限
    利用之事實，即有未洽。茲上訴人主張系爭土地均屬宜農地
    ，上訴人於其上種植梨樹、蘋果樹並非超限利用。從而系爭
    土地即無適用行政院核之德基水庫集水區陡坡農用地（超限
    利用地）處理方案之餘地。故原審判決認為被上訴人以政府
    政策需要為由終止租約為有理由之判決，即有未洽。
二、上訴人乙○○所簽訂之契約書第 5條約定造林樹種為蘋果、
    柳杉、松木；上訴人庚○○所簽訂之契約書第 5條約定造林
    樹種為梨、蘋果、柳杉、松木。依文義解釋，被上訴人係將
    蘋果樹及梨樹均視同造林樹種。因此，故上訴人於承租土地
    上種植梨樹、蘋果樹即無違反租約約定可言。次按民法第43
    8 條所謂違反約定使用方法，係指不依約定方法使用，並種
    植契約約定以外方法之使用者而言，如僅消極的不為使用，
    應不在違反約定使用法方之列（最高法院69年台上字第1122
    號判例）。是原審以系爭租約之目的係在造林及水土保持而
    系爭土地上均種植梨樹及蘋果樹，確無契約約定之柳杉、松
    木等造林樹種，即有違反台灣省國有森林用地出租造林辦法
    第12條之規定，從而被上訴人據以終止租約亦有理由云云，
    與上揭最高法院判例所示要旨有悖，應非適法。
三、上訴人乙○○、普正龍與被上訴人間就系爭土地依民法 451
    條規定既有不定期限租賃關係，即非無權占有系爭土地，又
    上訴人申運材、丁○○、辛○○係經乙○○同意占有系爭土
    地，其占有之權源附麗於乙○○之承租權；普正龍為庚○○
    之子，其占有系爭土地之權源附麗於庚○○之承租權上。至
    於辛○○經普正龍同意使用編號H之工寮，亦非無權占有。
四、按土地法第 110條規定耕地地租不得超過土地申報地價年息
    百分之8，非謂應以年息百分之8計算。參照被上訴人所提出
    之上訴人乙○○、庚○○歷年積欠果實分收代金明細表，庚
    ○○部分84年度之果實分收代金為1622元，乙○○部分以84
    年度1萬1539元為最低，87年度6萬9602元為最高之事實。原
    審以年息百分之 8計算相當於租金之不當得利，乙○○部分
    每年為 1萬72544元，庚○○部分為2萬2132元，顯屬過高至
    明。上訴人主張應依系爭土地申報地價年息百分之 3計算為
    相當。
肆、原審對被上訴人請求給付租金部分，為被上訴人敗訴之判決
    ，其餘部分均為如其聲明之判決，並就被上訴人勝訴部分，
    依兩造聲請，分別為准、免假執行之宣告；被上訴人就其敗
    訴部分未聲明不服（被上訴人請求給付租金部分已判決確定
    ）；上訴人則就其敗訴部分聲明不服，求為判決：一、原判
    決關於上訴人敗訴部分廢棄。二、上項廢棄部分，被上訴人
    在第一審之訴駁回。被上訴人則求為判決駁回上訴。
伍、被上訴人主張之事實，業據其提出台灣省國有森林用地出租
    造林契約書影本 2份、大甲溪事業區第67林班地濫墾清理承
    租地位置圖 1份、航照圖1張、工寮照片共8張為證；復經原
    審囑託台中縣東勢地政事務所就上訴人等占用上開林地之位
    置與面積加以測量，製有土地複丈成果圖 2份附卷可稽，且
    為上訴人所不爭執。
陸、本件兩造爭執者，乃為：一、本件租約是否業經被上訴人合
    法終止，於何時終止？二、被上訴人請求上訴人給付相當於
    租金之不當得利部分是否有據？其主張之金額是否有理？茲
    審酌如下：
一、本件租約是否業經被上訴人合法終止，於何時終止？
  (一)按租賃期限屆滿後，承租人仍為租賃物之使用收益，而出租
    人不即表示反對之意思者，視為以不定期限繼續契約。民法
    第 451條定有明文。本件兩造所訂之契約第10條固約定承租
    人如需繼續租用，應依台灣省國有林事業區出租造林地管理
    辦法第 13條規定，於租期屆滿前3個月，聲請林務局續租，
    逾期視為放棄，期滿由林務局收回林地，承租人不得異議。
    惟上訴人乙○○、庚○○於租期屆滿後，仍續就該林地為使
    用收益，被上訴人並未表示異議並於期滿後收回租地，依據
    首揭規定，被上訴人與上訴人乙○○、庚○○間即視同以不
    定期限繼續契約。故被上訴人主張與上訴人乙○○、庚○○
    之租約分別於72年7月14日、68年9月30日租期屆滿時消滅，
    尚無足採。
  (二)被上訴人另主張因上訴人乙○○、庚○○未依規定限期實施
    造林，業經被上訴人於88年1月7日分別寄發存證信函予渠等
    二人為終止租約之意思表示。然按當事人依法律之規定終止
    租約為終止權之行使，應向他方當事人以意思表示為之，民
    法第263條、第 258條第1項定有明文，又非對話而為意思表
    示者，其意思表示，以通知達到相對人時，發生效力，民法
    第 95條第1項前段定有明文。被上訴人固提出上開存證信函
    為證，惟上訴人乙○○、庚○○均否認曾收受上開存證信函
    ，而被上訴人對於上訴人二人是否已確實收受該存證信函乙
    節並未能舉證證明，即難認為兩造間之租約已於88年間終止
    。
  (三)然查，被上訴人與上訴人乙○○、庚○○所訂契約第11條約
    定：「本契約書未定事項承租人完全同意依照臺灣省森林用
    地出租造林辦法台灣省國有林事業區內濫墾清理計畫及林務
    局有關法令辦理」，而依照臺灣省國有林地事業區出租造林
    管理辦法第3條第2項規定：「林務局因政府政策需要停止出
    租造林地時，得終止租約，租地造林人不得異議，所造林木
    得依約分收或予補償」，前臺灣省政府於82 年12月3日公告
    ：「自第四年開始，終止租約強制收回林地，並不予任何補
    償」，後為緩和執行，復於86年2月13日以86年林政字第042
    12號函示：「『德基水庫集水陡坡農用地處理方案』前 3年
    未交還之陡坡地，請即以存證信函通知承租人，限其改正實
    施造林，逾期未造林者，終止租約收回林地」，而被上訴人
    主張上訴人乙○○承租之土地中，有1.63公頃之土地坡度過
    百分之55，上訴人庚○○承租之土地中，有0.29公頃土地坡
    度超過百分之55，此有被上訴人提出之德基水庫集水區陡坡
    農用地查對記錄表附卷可查（本院卷第42頁至50頁），該記
    錄表係經上訴人乙○○、庚○○領界，由技士陳金延、技術
    助理員吳再隆測量，認定為超限利用之土地，此記錄表經測
    量後再由公務員製作完成，應堪採酌，上訴人空言否認其真
    正，並不足採。被上訴人主張本件有上開『德基水庫集水陡
    坡農用地處理方案』之適用，應屬可採。雖上訴人乙○○主
    張該記錄表關於乙○○所租 67、68林班地內之6筆地號，其
    中 3筆假13、13之2及34號編列為宜農牧地號，13之1、26及
    31編列為宜林地，該 3筆宜農地沒有違反契約，被上訴人應
    不得終止租約；另被上訴人庚○○所租67林班假33土地也是
    宜農牧地，也沒有違反契約，亦不應終止租約云云。然查，
    上訴人等是以一個租賃契約租用宜農地及宜林地，一個土地
    租賃契約中其中部分土地之使用方法違反契約約定，即為違
    反契約義務，被上訴人自得終止全部契約關係，要不得割裂
    認為宜農地部分沒有違反契約，被上訴人無終止權。另行政
    院核定台灣省國有森林用地出租造林辦法第12條規定：「租
    地造林人報經核准後，得營造樹，以其承租面積 10分之3
    為限；復參酌上訴人乙○○所簽訂之契約第 5條明定造林樹
    種為「蘋果、柳杉、松木」，上訴人庚○○簽訂之契約第 5
    條明定造林樹種為「梨、蘋、柳杉、杉木」，顯然簽訂該
    契約之目的係在於「造林、水土保持」，而非經濟性收益，
    且樹與一般造林樹種就水土涵養之保持力大有不同，此為
    眾所皆知之事實；惟上訴人等均自承係在承租林地上全數種
    植蘋果、梨樹，並經原審至現場履勘屬實，確未見契約所定
    之柳杉、松木等造林樹種，顯有違前揭台灣省國有森林用地
    出租造林辦法第12條之規定，自難認上訴人等業已實施造林
    完畢。故上訴人庚○○、普正龍辯稱其於土地種植樹即係
    造林云云，自無足採。本件上訴人既未依規定造林，則被上
    訴人依前揭林業政策及法令終止租約，應屬有據。而被上訴
    人業已陳明以本件起訴狀繕本送達上訴人乙○○、庚○○時
    為終止租約之意思表示，而本件起訴狀繕本，上訴人乙○○
    部分係於 93年4月19日寄存於送達地之警察機關，有送達回
    證在卷可參，依民事訴訟法第 138條第2項之規定，於93年4
    月28日發生效力，堪信兩造間之租約於是時終止。上訴人庚
    ○○則係於 92年12月8日收受送達，則兩造之租約於該時終
    止。
  (四)上訴人庚○○固主張依「國有林事業區出租造林地補償收回
    作業要點」，被上訴人應視經費情形，辦理補償後始得收回
    云云。惟查，該收回作業要點之處理依據明示係依「國有林
    地出租造林契約書」第11條「政府因政策需要收回本契約之
    林地時，出租機關得終止租約，承租人不得異議，所造林木
    得依約分收或予以補償。」，惟本件兩造所簽之契約並非上
    開「國有林地出租造林契約書」，此由系爭契約第11條約定
    與上開約定不符即可得知，是已難認本件有上開收回作業要
    點之適用。況依卷附該收回作業處理要點第（三）收回程序
    第一項受領申請人及第二項收回順序內容明示係依受理申請
    情形而定，可知該收回作業要點之適用對象乃指前已同意交
    還林地並提出聲請者，而本件上訴人並無此情形，自難依該
    作業要點規定處理。故上訴人此部分所辯，尚無足採。
  (五)又據上所述，被上訴人與上訴人間之租約既視為不定期租約
    ，依民法第450條第2項前段規定，被上訴人得隨時終止租約
    。而被上訴人已於原審陳明以起訴狀繕本送達於上訴人等之
    時為終止租約之意思表示，且本件起訴狀繕本已分別於93年
    4月28日92年12月8日對上訴人乙○○、庚○○發生送達效力
    ，是兩造租約亦已發生終止效力。
二、被上訴人請求上訴人給付相當於租金之不當得利部分是否有
    據？其主張之金額是否有理？茲審酌如下：
  (一)按無法律上之原因而受利益，致他人受損害者，應返還其利
    益，雖有法律上之原因，而其後已不存在者，亦同；而耕地
    地租不得超過地價百分之8，民法第179條、土地法第110 條
    分別定有明文。系爭林地均為未登錄之國有森林用地，為農
    業發展條例第3條第11款所稱之耕地，從而自有土地法第110
    條規定之適用。被上訴人於終止契約後，上訴人乙○○復與
    上訴人甲○○、丁○○、辛○○及第三人黃霖輝共同耕作，
    上訴人庚○○復與普正龍共同耕作，渠等占用系爭林地已無
    法律上原因，且上訴人受有利益，與被上訴人無從使用系爭
    林地而受損害間有因果關係，合於民法第 179條規定，至被
    上訴人收回林地後之用途為何，要與成立要件無涉；又無法
    律上原因占有系爭林地，可能獲得相當於租金之利益為社會
    通常之觀念，最高法院61年台上字第1695號判例亦可參照。
    而如前所述，本件被上訴人與上訴人乙○○之契約應於93年
    4月28日終止，與上訴人庚○○之租約於92年12月8日終止，
    被上訴人自得分別向請求上訴人等請求自該日後使用土地之
    相當於租金之利益。原審以系爭林地之鄰地即台中縣和平鄉
    ○○段第7號林地之申報地價每平方公尺 50元，有該地號之
    土地登記謄本影本 1份在卷可稽，作為系爭林地之申報地價
    ，應屬可採。而審酌上開土地法之規定、上訴人等使用系爭
    林地之用途乃係種植蘋果、梨樹等經濟作物、系爭耕地之原
    租金、系爭林地所處之位置與地目等情形，認上訴人等無權
    占用系爭林地所受之利益以按年以前開申報地價百分之 8計
    算為適當。則上訴人乙○○、甲○○、丁○○、辛○○及第
    三人黃霖輝占有使用系爭林地共4.3136公頃，所受利益為每
    年17萬2544元（其計算方式為： 43136×50×8﹪＝172544）
    ，扣除第三人黃霖輝部分，為138,035元（ 1725444／5＝
    138,035 ，元以下四捨五入），顯高於上開被上訴人主張之
    4萬 6922元。則被上訴人此部分請求上訴人乙○○、甲○○
    、丁○○、辛○○自93年4月29日起，按年4萬6922元計算之
    不當得利，應屬有據；上訴人庚○○、普正龍占有使用系爭
    林地共 0.5533公頃，所受利益為每年2萬2132元（其計算方
    式為：5533×50×8﹪＝ 22132），亦高於被上訴人請求之1
    萬8515元，則被上訴人請求上訴人庚○○、普正龍自92年12
    月9日起，按年返還1萬8315元之不當得利，應屬有據，而予
    准許，本院認為適當。
柒、如前所述，系爭租約既經被上訴人合法終止，則上訴人等占
    有使用系爭林地，乃為無權占有。又系爭林地上現有如原判
    附圖所示Ｂ（面積0.0068公頃，為上訴人乙○○所有，現借
    予上訴人戊○○○使用）、Ｃ、Ｄ、Ｅ（面積各0.0043、0.
    0034、0.0053公頃，為上訴人甲○○所有），Ｆ、Ｇ（面積
    各0.0067、 0.00 49公頃，由上訴人丁○○管理使用），Ｈ
    （面積 0.0088公頃，現由上訴人辛○○管理使用），a、ｂ
    （面積 0.0072、0.0037公頃，現由上訴人普正龍管理使用）
    之工寮，渠等均係無權占有使用系爭林地。而國有財產撥給
    各地國家機關使用者，名義上雖仍為國有，實際上即為使用
    機關行使所有人之權利，故對於是類財產之管理方面，應由
    管領機關起訴或應訴，代國家主張所有權人之權利（最高法
    院93年度台上字第2105號判決參照）。被上訴人為系爭國有
    森林用地之管理人，則被上訴人本於所有物除去侵害及返還
    請求權，訴請上訴人戊○○○自上開工寮遷出，及其餘上訴
    人拆除其管領之工寮後，將系爭林地返還被上訴人，自屬有
    據。另基於不當得利之法律關係，請求上訴人乙○○、甲○
    ○、丁○○、辛○○自 93年4月29日起，至返還林地之日止
    ，按年 4萬6922元計算之不當得利；及上訴人庚○○、普正
    龍自92年12月9日起，按年返還1萬8315元之不當得利，為有
    理由，應予准許。原審就上述部分為上訴人敗訴之判決，並
    依兩造聲請，分別為准、免假執行之宣告，並無不合，上訴
    意旨指摘原判決不當，求予廢棄改判，沒有理由，應予駁回
    。
捌、本事件已臻明確，兩造其餘攻擊防禦方法及舉證核與判決結
    果不生影響，無庸一一論列敘明。
據上論結，本件上訴為無理由，依民事訴訟法第449條第1項、第
    78條、第85條第1項但書，判決如主文。
中　　華　　民　　國　　96　　年　　4 　　月　　17　　日
                  民事第三庭    審判長法  官  陳照德
                                      法  官  朱  樑
                                      法  官  曾謀貴
以上正本係照原本作成。
如對本判決上訴，須於收受判決送達後20日內向本院提出上訴書
狀，其未表明上訴理由者，應於提出上訴後20日內向本院提出上
訴理由書（須按他造人數附具繕本）。
上訴時應提出委任律師為訴訟代理人之委任狀。具有民事訴訟法
第466條之1第1項但書或第2項之情形為訴訟代理人者，另應附具
律師及格證書及釋明委任人與受任人有該條項所定關係之釋明文
書影本。
                                      書記官  李妍嬅
中　　華　　民　　國　　96　　年　　4 　　月　　18　　日
                                                      Ｍ
